【裁判字號】    91,簡上,198
【裁判日期】    920506
【裁判案由】    給付票款
【裁判全文】
臺灣士林地方法院民事判決  九十一年度簡上字第一九八號
    上  訴  人  國都貨運有限公司
    法定代理人  乙○○
    訴訟代理人  鐘炯鈁律師
    被上訴人    馬來西亞商富析資產管理股份有限公司臺灣分公司
                                  住台北市中山區○○○路三七八號十二樓
    法定代理人  陳劍鋒        .
    訴訟代理人  甲○○        .
右當事人間請求給付票款事件，上訴人對於中華民國九十一年十月三十一日本院士林
簡易庭九十年度士簡字第七九０號第一審判決提起上訴，本院判決如左：
    主      文
原判決廢棄。
被上訴人在第一審之訴駁回。
第一審、第二審訴訟費用由被上訴人負擔。
    事      實
甲、上訴人方面：
一、聲明：如主文所示。
二、陳述：除與原審判決書所載者相同茲予引用外，補稱：
（一）上訴人與本件系爭支票（如附表所示）之發票人繆茗華、背書人匯甡租賃股份
      有限公司（負責人為趙恆約，下稱匯甡公司）均不認識，又未見過系爭支票，
      亦未在系爭支票背書。
（二）嗣經查證，始知悉系爭支票上上訴人公司背書之印文，與公司登記印鑑章印文
      相同，係上訴人委託記帳之莊敬企業管理顧問有限公司、即莊敬會計師事務所
      （下稱莊敬公司）之負責人趙恆約盜用上訴人公司之印章所為，其趁上訴人在
      八十八年五月至八月間委託莊敬公司辦理公司遷址、股東出資轉讓、修正章程
      等變更登記事項時（亦即趙恆約持盜用支票連續向被上訴人票貼之期間），要
      求上訴人公司交付印鑑章，放置在莊敬公司保管，以利辦理變更登記手續不時
      之需，而保管迄至辦畢變更登記完畢為止，始取回印章。趙恆約即利用上開保
      管期間，連續盜用印章，行使蓋用於系爭支票上背書，且上訴人遭其盜蓋印章
      背書之支票共有十八張之多，而上訴人既未為背書之行為，自不負背書人之責
      ，上訴人以此絕對的抗辯事由，得對抗一切執票人。
（三）關於趙恆約所為上開盜用印章背書之行為，上訴人已對系爭支票之發票人繆茗
      華及趙恆約提出偽造文書告訴，趙恆約亦經台灣台北地方法院檢察署通緝在案
      ，其中並包括本件系爭支票在內，該通緝事實已載明：「被告趙恆約藉機取得
      告訴人公司大小印鑑章後，盜蓋告訴人公司印章於支票背面後，持支票向銀行
      辦理支票票貼貸款」。另臺灣臺北地方法院檢察署檢察官對於發票人繆茗華雖
      為不起訴處分，然依不起訴處分書之內容記載，繆茗華供稱：「將印鑑及包含
      上開三張支票在內之五十張支票借予趙恆約，由其使用並負責，應是其拿去票
      貼，並不認識告訴人國都公司」等語，足證上訴人與發票人繆茗華、背書人匯
      牲公司全不認識，亦無往來。
（四）上訴人與背書人匯甡公司並無任何往來，更無票據法第十四條第一項所指之對
      價關係。被上訴人為金融機構，其支票票貼貸款必有完備嚴格之手續，且本件
      為支票票貼長期貸款行為，趙恆約必提出其與上訴人公司金錢往來之資料，況
      趙恆約為背書人匯甡公司負責人，上訴人必定審核本件支票係以何種關係往來
      ，並提出附條件買賣契約書及統一發票等資料，為此，趙恆約並偽造該等資料
      ，關於趙恆約向被上訴人長期持支票票貼貸款之實際情形，業經鈞院九十年度
      簡上字第八四號事件調查明確，茲並引用之。被上訴人於該事件中主張，匯甡
      公司之趙恆約除以本件支票向其貸款外，另提出與上訴人公司之交易往來憑證
      、即租賃發票新台幣（下同）六百零三萬三千元，但上訴人公司根本無租賃業
      務，且該發票並未向稅捐處申報，有臺北縣政府稅捐稽徵處中和分處九十一年
      一月十四日九一北稅中一字第○九一００００六七八號函及臺北市稅捐稽徵處
      大安分處九十一年六月二十四日北市稽大安甲字第０九一六二六八三四００號
      函可憑，足見上訴人公司與匯甡公司並無任何交易。又匯甡公司所提出之附條
      件買賣契約書其上文字全係電腦製作，根本無上訴人簽字或簽章，亦可證其票
      貼融資貸款所附發票及所有文件均係偽造。而依趙恆約偽造之附條件買賣契約
      書、借款申請書，以及支票明細表等資料，亦可知趙恆約於八十八年六月二十
      二日持每張面額二十八萬八千五百元、到期日均相隔二個月之支票共十八張，
      同時一次向被上訴人貸款。
（五）上訴人並無授權趙恆約使用印章以為背書，而除本件系爭支票外，趙恆約於同
      一時期以前開同一手法，盜用上訴人公司印章於支票背書，持向銀行票貼貸款
      之類似情形，亦經鈞院另案九十一年度簡上字第八四號、九十年度士簡字第四
      八八號、第一四三二號、九十一年度士簡字第七號等判決上訴人免負支票背書
      責任在案。
三、證據：援用原審之立證方法，另提出臺灣臺北地方法院檢察署檢察官九十年度偵
          字第一八八四○號不起訴處分書、被上訴人另案準備書狀、附條件買賣契
          約書、借款申請書、票據明細、統一發票、法務部調查局鑑定通知書、臺
          北縣政府稅捐稽徵處中和分處九十一年一月十四日九一北稅中一字第○九
          一００００六七八號函、臺北市稅捐稽徵處大安分處九十一年六月二十四
          日北市稽大安甲字第０九一六二六八三四００號函、臺灣臺北地方法院檢
          察署併案通緝書、本院九十一年度簡上字第八四號判決、九十年度士簡字
          第四八八號判決、第一四三二號判決、九十一年度士簡字第七號判決、台
          灣台北地方法院九十一年度北簡字第九六二六號判決（均影本）為證，並
          聲請調閱本院九十一年度簡上字第八四號給付票款事件卷宗。
乙、被上訴人方面：被上訴人未於言詞辯論期日到場，據其於準備程序中所為聲明及
    陳述如左：
一、聲明：駁回上訴。
二、陳述：除與原審判決書所載者相同茲予引用外，補稱：
（一）上訴人於原審言詞辯論時，已自認系爭支票背書所蓋用之公司及法定代理人印
      章為真正，則依據票據法第五條規定，上訴人公司自應負票據背書之責。且支
      票乃文義證券及無因證券，證券上之權利義務悉依證券文義而發生，與其基礎
      之原因關係各自獨立，支票上權利之行使不以其原因關係存在為前提，故其原
      因關係不存在或無效時，執票人仍得依支票文義行使權利。
（二）上訴人為脫免背書責任，辯稱該公司之印章曾於七十八年間交由莊敬公司辦理
      記帳相關事宜而使用，於八十九年底盜用，期間長達十年之久，與常情有違。
      再查，系爭支票於八十八年六月由上訴人背書於匯甡公司，並交由匯甡公司於
      同年月向被上訴人辦理融資，準此，該背書行為應為八十八年間發生，則上訴
      人稱早於七十八年間即交付莊敬公司辦理記帳，依一般商業習慣，該印章應於
      委辦事項完成後即交還，如何能有八十八年支票背書盜用情事發生，除非上訴
      人公司不取回，且上訴人公司亦不可能十年間不須使用該公司印章，上訴人所
      述顯為脫卸之詞。
（三）上訴人對本案相關人士提出刑事告訴部份，趙恆約雖經通緝在案，然受雇人王
      啟清不能證明趙恆約確有盜蓋印章之事實，且未經刑事判決確定，不能遽認趙
      恆約確有盜蓋印章之行為。
（四）退萬步言，縱上訴人所言屬實，系爭支票背書非上訴人公司所親為，惟上訴人
      既授權他人處理業務，本件票據上之背書即為有權人所為，顯非盜蓋。依票據
      法第十條第二項規定，代理人逾越權限時，就其權限外之部份，應負票據上之
      責任。又代理權之限制及撤回不得對抗善意無過失之執票人，就代理人權限外
      之部份，自需負票據上之責任，亦即上訴人亦應負表現代理之責任。
（五）銀行在辦理墊付國內票款業務收受提供之客票，確定有其公司且票據正常營運
      時即可收受，上訴人所稱發票係偽造，然該票據是否偽造，被上訴人不得而知
      ，更無權調查，且該紙發票是否有至稅捐單位申報與本案無關，且匯甡公司所
      經營為租賃業，依該業務之常態一次需收妥全部分期還款支票係屬常規，被上
      訴人實屬善意第三人。
（六）上訴人對其背書印文既已自認為真正，且該背書行為在公司存續期間內所為，
      縱非上訴人親自蓋章，亦因授權他人管理使用該印章而應負授權人責任。
三、證據：援用原審之立證方法。
丙、本院依上訴人聲請調閱本院九十一年度簡上字第八四號（含九十年度士簡字第一
    一五三號）給付票款事件卷宗。
    理      由
甲、程序方面：
  一、按，訴訟繫屬中為訴訟標的之法律關係，雖移轉於第三人，於訴訟無影響。但
      第三人如經兩造同意，得聲請代當事人承當訴訟。民事訴訟法第二百五十四條
      第一項定有明文。本件原係由第一商業銀行股份有限公司（下稱第一銀行）對
      上訴人提起給付票款之訴，嗣上訴人提起上訴後，馬來西亞商富析資產管理股
      份有限公司台灣分公司於九十二年二月十七日具狀陳報已受讓第一銀行對於上
      訴人本件債權法律關係，而聲請代第一銀行承當訴訟，並提出與所述相符之第
      一銀行債權讓與聲明狀、報紙公告各一份為憑。而上訴人並陳明同意由馬來西
      亞商富析資產管理股份有限公司台灣分公司承當訴訟，是應認馬來西亞商富析
      資產管理股份有限公司台灣分公司聲請承當訴訟為合法，應予准許，合先陳明
      。
  二、本件被上訴人未於言詞辯論期日到場，核無民事訴訟法第三百八十六條所列各
      款之情形，爰依上訴人聲請，由其一造辯論而為判決。
乙、實體方面：
一、本件被上訴人起訴主張：被上訴人持有繆茗華（經原審另行判決確定）所簽發，
    經上訴人背書（另背書人匯甡公司），如附表所示之支票一紙，詎屆期提示竟遭
    退票，經被上訴人屢次催討，迄今仍未清償，爰依票據法律關係，提起本訴，聲
    明求為判決命上訴人給付票款二十八萬八千五百元，及自九十年二月二十六日（
    即提示日）起至清償日止，按年息百分之六計算之利息等語。
二、上訴人則以：上訴人與系爭支票之發票人繆茗華及另一背書人匯甡公司，均不認
    識，亦無任何交易往來，嗣經查證，始知悉系爭支票上上訴人公司背書之印文，
    與公司登記印鑑章印文相同，係因上訴人在八十八年五月至八月間委託莊敬公司
    辦理公司變更登記事項時，交付放置在莊敬公司保管，以利辦理變更登記手續不
    時之需，而遭莊敬公司及背書人匯甡公司共同之負責人趙恆約盜蓋印章於系爭支
    票上背書，且上訴人遭其盜蓋印章背書之支票共有十八張之多，趙恆約代表匯甡
    公司以該等支票向被上訴人票貼融資貸款，所提出匯甡公司與上訴人間之附條件
    買賣契約、交易憑證之發票，亦均係偽造，上訴人並未為背書之行為，自不負背
    書人之責等語，資為抗辯。
三、被上訴人主張其持有繆茗華所簽發、背面蓋有上訴人公司及負責人印文、如附表
    所示之支票一紙，屆期後提示遭退票之事實，業據其提出支票暨退票理由單為證
    ，並為上訴人所不爭執，被上訴人此部份主張自堪信為真正。被上訴人復主張系
    爭支票上訴人背書之印文既為真正，上訴人自應負票據背書之責任，縱如上訴人
    所述，系爭支票背書非其公司所親為，係趙恆約所蓋用，惟上訴人既授權他人處
    理業務，本件票據上之背書即為有權人所為，並非盜蓋，又如代理人越權，亦不
    得對抗善意無過失之執票人，上訴人亦因授權他人管理使用該印章而應負授權人
    責任等情，上訴人則以前詞置辯。是以本件所應審究之爭點，乃在於：系爭支票
    背書所蓋用之上訴人公司及法定代理人印文是否遭盜蓋？上訴人應否負授權人之
    責任？茲分述如下：
（一）系爭支票背書所蓋用上訴人公司及法定代理人印文是否遭盜蓋部份：
  １、關於被上訴人執有系爭支票之緣由，經查，係匯甡公司法定代理人趙恆約，於
      八十八年六月三十日，持連同系爭支票在內之十八紙支票，向被上訴人申請融
      資借款而交付予被上訴人，申請時匯甡公司並出具借款申請書、票據明細表，
      且提供匯甡公司與上訴人公司間之附條件買賣契約書及統一發票一紙（由匯甡
      公司所出具、買受人為上訴人公司、載明為租賃款六百零三萬三千元、含稅金
      額為六百三十三萬四千六百五十元、發票日期為八十八年六月二十五日）等交
      易憑證等事實，有上訴人所提出之被上訴人另案準備書狀、附條件買賣契約書
      、借款申請書、票據明細、統一發票等影本可憑，且經本院調閱九十一年度簡
      上字第八四號（含九十年度士簡字第一一五三號）給付票款事件卷宗查明無訛
      。
  ２、而上訴人公司於八十八年五月至八月間，並未以上開統一發票申報扣抵營業稅
      ，另匯甡公司就上開統一發票亦查無申報記錄等情，亦有上訴人所提出臺北縣
      政府稅捐稽徵處中和分處九十一年一月十四日九一北稅中一字第○九一○○○
      ○六七八號函及臺北市稅捐稽徵處大安分處九十一年六月二十四日北市稽大安
      甲字第○九一六二六八三四○○號函等影本可憑，並經本院調閱上開九十一年
      度簡上字第八四號事件卷宗查明屬實，亦堪認定。
  ３、就上訴人抗辯主張系爭支票背面所蓋用之公司及法定代理人印章，於八十八年
      五月至八月間，因委託莊敬公司辦理公司變更登記事項時，交付該公司保管，
      辦畢後始取回乙節，已據證人即莊敬公司前受雇人王啟清及范姜美芬於本院九
      十一年度簡上字第八四號（含九十年度士簡字第一一五三號）事件結證屬實，
      且有附於該事件卷宗之換發運輸業執照申請書、公司變更登記申請書及莊敬公
      司八十八年八月結帳單、八十八年七月二十二日變更登記後之上訴人公司變更
      登記事項卡、公司執照、營利事業登記證等影本可佐，業經本院調卷查明，自
      堪認定。由此可知，於匯甡公司法定代理人趙恆約向被上訴人申辦融資及發票
      所載交易日期之八十八年六月二十五日時，系爭印章均未在上訴人控制範圍內
      ，已足認定，而依交易常情，債務人於債務履行期屆至後履行乃為正常，況於
      公司間交易，為確保會計處理合法，並避免未取得會計憑證無法憑以扣抵，通
      常需交易相對人於請求付款同時交付發票，債務人始願履行給付義務，即在交
      易常態下，本件果有如被上訴人所主張之上訴人為給付匯甡公司租賃款而為背
      書行為，其時間亦需在匯甡公司開立發票並交付之同時或之後為之，即其時間
      應在八十八年六月二十五日或之後，然於該等期間，系爭印章既非由上訴人掌
      控，當不可能為該等背書行為，則上訴人辯稱其並未在系爭支票上背書等語，
      堪信為真。
  ４、再者，上訴人與匯甡公司或趙恆約個人間，均無交易往來，且未曾有租賃款項
      之支出等情，亦據證人范姜美芬於上開另案到庭證述：「：：上訴人公司與證
      人繆茗華、匯甡公司、莊敬事務所、趙恆約之間，除了與莊敬之間有記帳費的
      關係外，並沒有其他的業務往來。在公司的帳務上並沒有金錢、票據的往來，
      關於背書的部份，我也沒有看過。：：」、「我沒有見過這張發票，帳上也沒
      有發現。國都公司並沒有辦理相關之租賃業務。在我記帳範圍內並沒有發現上
      訴人與匯甡公司、趙恆約、證人繆茗華間有租賃業務往來。：：」等語明確（
      見該案九十一年八月八日準備程序筆錄）。而系爭支票發票人繆茗華前於所涉
      台灣台北地方法院檢察署九十年度偵字第一八八四○號刑事案件偵查中，乃陳
      稱係將支票借予趙恆約使用，與上訴人並不相識等語，亦有該案件不起訴處分
      書影本在卷可參，即繆茗華與上訴人間並無關連，應屬明確。並參酌上訴人並
      未於八十八年五月至八月間，以上開匯甡公司所出具之統一發票申報扣抵營業
      稅，且匯甡公司亦查無任何申報紀錄等情，已如前述，堪認上訴人與發票人繆
      茗華或背書人匯甡公司均無任何債權債務關係存在。衡諸常情，上訴人應無在
      系爭支票上背書後交付匯牲公司之可能。
  ５、又同為委託莊敬公司記帳之祥翊貨運股份有限公司、連宜交通股份有限公司等
      均同受遭以偽造印章背書之累，而該等票據之發票名義人又均出自繆茗華同一
      支票帳號，亦有附於上開另案給付票款事件卷內之判決及臺北縣汽車貨運商業
      同業公會八十九年十一月二十一日北汽貨華字第一九九號函等影本足按。且繆
      茗華亦陳稱係將支票交付趙恆約使用，趙恆約復為莊敬公司及匯甡公司之法定
      代理人，並收受保管上訴人公司及法定代理人印章，均如前述。則以前述事證
      ，及在上訴人印章由莊敬公司趙恆約保管期間，經執以於系爭支票背書，進而
      再由趙恆約代表匯甡公司持以融資貸款等情綜合觀之，足認上訴人辯稱系爭支
      票背書之印文係遭趙恆約盜蓋等情，應屬可採，本件背書行為確非上訴人所為
      ，係遭盜蓋印文，堪以認定。
  ６、至於被上訴人另指上訴人原辯稱該公司印章早於七十八年間即交付莊敬公司辦
      理記帳相關事宜，依商業習慣，該印章應於委辦事項完成後即交還，如何能有
      八十八年支票背書盜用情事發生，上訴人所述顯為脫卸之詞云云，惟上訴人於
      原審係辯稱早於七十八年間即委託莊敬公司辦理記帳及相關事宜，曾交付公司
      印章以便辦理公司登記事宜等語，非謂七十八年間即交付印章而未交還，況且
      ，上訴人嗣後亦陳明係在八十八年五月至八月間為辦理公司變更登記而交付，
      核與證人王啟清及范姜美芬證述之情相符，且有前述變更後上訴人公司變更事
      項登記卡、公司執照及營利事業登記證等影本附卷足按，被上訴人此部份主張
      ，容有誤解，然不影響上開事實之認定，附此敘明。
（二）上訴人應否負授權人責任部份：
  １、被上訴人雖主張縱系爭支票背書非上訴人公司所親為，惟上訴人既授權他人處
      理業務，本件票據上之背書即為有權人所為，上訴人亦因授權他人管理使用該
      印章而應負授權人責任云云。惟按，當事人主張有利於己之事實者，就其事實
      有舉證責任。民事訴訟法第二百七十七條定有明文。本件上訴人固有將公司及
      法定代理人印章交付莊敬公司保管之行為，然印章之交付與授權本屬二事，亦
      即印章之交付並不必然有代理權之授與，縱有授權亦不當然可認為系爭支票背
      書之行為係在授權範圍之內，即仍應有積極證據證明始堪信此等主張為可採。
      參以證人王啟清於前述另案中已證述明確關於系爭印章之交付，其目的係在辦
      理地址及股東變更登記與記帳，並未委託辦理其他事項，以及證人范姜美芬於
      該案亦證稱：「上訴人公司是委託莊敬記帳，八十八年間，上訴人有委託莊敬
      代辦公司變更登記，我印象很深刻。當時上訴人必須要交付相關之登記執照及
      公司與負責人之印鑑章才能辦理：：我只知道交付印鑑是作變更登記。」等語
      （見同上筆錄），均經本院調卷查明，則僅以系爭印章之交付，實不得逕認為
      上訴人即有授權趙恆約使用於背書之事實，亦不足認定上訴人有由其行為表示
      以代理權授與他人之表現事實。此外，被上訴人就此部份主張，並未能舉出確
      切之證據以實其說，其此部分主張，即難憑採。
  ２、至於被上訴人另主張代理權之限制及撤回不得對抗善意無過失之執票人乙節，
      按，民法第一百零七條前段固有「代理權之限制及撤回，不得以之對抗善意第
      三人。」之規定，惟此乃指本人將代理權授與代理人之後，再加以限制或撤回
      而言，上訴人並未曾授權莊敬公司或趙恆約，或其他第三人為背書行為，即屬
      自始未曾授與代理權，自與授權後之限制或撤回無涉，被上訴人縱為善意第三
      人，亦無適用民法第一百零七條前段規定之餘地。又被上訴人所指票據法第十
      條第二項之規定，乃係規範越權代理人簽名之責任，非有關本人責任之規定，
      是與上訴人應否負本人責任之認定無關，被上訴人此部份主張，亦非有據。
四、綜據上述，系爭支票上背書所蓋用之上訴人公司及負責人印文係遭他人盜用，系
    爭背書非上訴人本人或授權他人所為，自不應令其負票據背書人責任。從而，被
    上訴人本於票據法律關係，請求上訴人給付票款二十八萬八千五百元及自九十年
    二月二十六日（即提示日）起至清償日止，按年息百分之六計算之法定遲延利息
    ，為無理由，不應准許。原審判命上訴人如數給付，並依職權為假執行之宣告，
    自有未洽。上訴意旨指摘原判決不當，求予廢棄改判為有理由，自應由本院予以
    廢棄，並判決如主文第二項所示。
五、本件事證已明，兩造其餘攻擊防禦方法，於判決結果不生影響，爰不一一詳予論
    述，附此敘明。
六、據上論結，本件上訴為有理由，依民事訴訟法第四百三十六條之一第三項、第一
    項、第四百五十條、第三百八十五條第一項前段、第七十八條，判決如主文。
中      華      民      國    九十二    年      五      月      六      日
                            臺灣士林地方法院民事第二庭
~B審判長法官  李玉卿
~B法      官  方彬彬
~B法      官  施月燿
右為正本係照原本作成。
本判決不得上訴。
中      華      民      國    九十二    年      五      月      九      日
~B法院書記官  謝文傑
~F0
附表
┌────────┬─────┬────┬─────────┬────┬───┬────┐
│付    款     人 │ 支票號碼 │發 票 日│金   額（新台幣） │提 示 日│發票人│背書人  │
├────────┼─────┼────┼─────────┼────┼───┼────┤
│台灣中小企業銀行│AQ0000000 │90.02.05│二十八萬八千五百元│90.02.26│繆茗華│匯甡公司│
│大稻埕分行      │          │        │                  │        │      │        │
└────────┴─────┴────┴─────────┴────┴───┴────┘


司法院資訊處製作；財團法人民間司法改革基金會備份。
